臺灣新北地方法院民事判決
111年度訴字第301號
原      告  尤金寶  
被      告  蔡素眞  
訴訟代理人  李淑寶律師
上列當事人間請求返還借款事件，經本院於民國111年7月12日言
詞辯論終結，判決如下：
    主 　　 文
被告應給付原告新臺幣貳佰壹拾萬元，及自本判決確定之翌日起
至清償日止，按週年利率百分之五計算之利息。
原告其餘之訴駁回。
訴訟費用由被告負擔百分之八十五，餘由原告負擔。
    事實及理由
壹、程序方面
    按不變更訴訟標的，而補充或更正事實上或法律上之陳述者
    ，非為訴之變更或追加，民事訴訟法第256條定有明文。本
    件原告起訴時主張被告向其借款迄未還款，依消費借貸之法
    律關係請求被告返還，並聲明：㈠被告應返還原告新臺幣（
    下同）240萬元。㈡利息：自判決日起至返還日止年利率5％。
    嗣於民國111年7月12日當庭變更為：被告應給付原告240萬
    元及自本判決確定日起至清償日止，按年息5％計算之利息（
    見本院卷第111頁）。核原告上開變更，核屬單純補充法律
    上之陳述，依前揭規定，自無不合。
貳、實體方面
一、原告主張：被告於88年12月8日向原告借款240萬元（下稱系
    爭借款），並未約定返還期限，雙方並簽訂借據（下稱系爭
    借據），原告其後於110年12月22日以存證信函催告被告於3
    5日內返還系爭借款，被告仍置之不理，爰依民法第478條消
    費借貸之規定請求被告返還等語，並聲明：被告應給付原告
    240萬元及自本判決確定日起至清償日止，按年息5％計算之
    利息。
二、被告則以：被告經由原告介紹，於88年12月7日拍得由本院
    民事執行處所拍賣，位於新北市○○區○○路0號10樓之1房屋及
    坐落土地（下稱系爭不動產），進而向原告借款，然兩造簽
    立之收據雖記載原告借款金額為240萬元，實際上借款金額
    僅210萬元，被告復於89年2月2日將210萬元匯入原告指定帳
    戶內，系爭借款業已清償。被告匯款後，數度與原告連續要
    求交還系爭借據，然原告從此不再接聽被告來電。迄至110
    年11月30日，被告接獲原告存證信函，要求被告還清系爭借
    款，無視被告清償事實，且自88年12月8日借款時起，已逾1
    5年，自已罹於時效，被告自得拒絕給付等語，資為抗辯等
    語，並聲明：原告之訴駁回。
三、經查：被告曾於88年12月8日向原告借款240萬元，雙方並簽
    訂系爭借據。又兩造並未約定系爭借款還款期限，其後原告
    曾於110年11月30日以新莊丹鳳郵局存證號碼000620號存證
    信函催告被告於文到10日內清償系爭借款，復於同年12月22
    日以新莊丹鳳郵局存證號碼000678號存證信函催告被告於文
    到35日內還清系爭借款等情，已有系爭借據及新莊丹鳳郵局
    存證號碼000620號、000678號存證信函為憑（見本院卷第13
    頁、第51頁、第15頁），且為兩造所不爭執，堪信為真實。
四、至原告主張得向被告請求返還系爭借款等語，則為被告所否
    認，辯稱實際上僅取得210萬元，業已清償且原告請求權已
    罹於時效等語，則本院應審酌者厥為：㈠兩造借款金額為何
    ？㈡被告是否已清償？㈢如無證據證明被告已清償借款，原告
    系爭借款請求權是否已罹於時效？下分述之：
　㈠兩造借款金額為何：
　⒈按稱消費借貸者，謂當事人一方移轉金錢或其他代替物之所
    有權於他方，而約定他方以種類、品質、數量相同之物返還
    之契約；消費借貸，因金錢或其他代替物之交付，而生效力
    ，民法第474條第1項、第475條分別定有明文。即消費借貸
    者，於當事人間必本於借貸之意思合致，而有移轉金錢或其
    他代替物之所有權於他方之行為，始得當之。如原告主張與
    被告有消費借貸關係存在者，自應就該借貸意思互相表示合
    致及借款業已交付之事實，均負舉證之責任，若原告先不能
    舉證，以證實自己主張之消費借貸事實為真實，則被告就其
    抗辯事實，即令不能舉證，或其所舉證據尚有疵累，亦應駁
    回原告之請求（最高法院98年度台上字第1045號、74年度台
    上字第913號判決意旨參照）。另縱借貸字據載有借款之旨
    ，惟均無「當日已收足訖此借款」之記載等情，且被告始終
    否認有向原告借款及原告曾交付所稱借貸金錢於被告之事實
    ，則原告自應就此交付借款之要物性負舉證責任（最高法院
    87年度台上字第1943號判決意旨參照）。
　⒉經查：被告雖不否認曾向原告借款，然辯稱實際僅取得210萬
    元，揆諸前開說明，自應由原告就已實際交付金額確為240
    萬元等情，負舉證之責。而依兩造系爭借據內容為：「茲向
    尤金寶借款新台幣貳佰肆拾萬元（現金）正，恐口無憑，特
    立此據」等語（見本院卷第13頁），並無被告已收訖240萬
    元全額之記載，而原告除系爭借據外，未能提出其他證據證
    明交付之實際金額為240萬元，揆諸前開說明，僅能認定原
    告有交付210萬元，原告主張交付金額為240萬元，難認有據
    。
  ㈡系爭借款是否已清償：
　  被告辯稱系爭借款業已清償，雖提出第一商業銀行新莊分行
    交易歷史明細及證人葉美娜證詞為佐，然查：
　⒈被告所提出交易歷史明細，雖有帳號00000000000號帳戶（下
    稱系爭帳戶）於89年2月2日轉帳210萬元之紀錄，然原告否
    認曾收受轉帳，且依被告提出交易歷史明細，無從確認被告
    轉帳之帳號及對象，自無從認定被告確有匯款之事實；而被
    告匯款之相關文件，已逾保存期限，現已無法提供，有第一
    商業銀行新莊分行111年5月12日一新莊字第00057號函在卷
    為憑（見本院卷第77頁），而被告當庭陳稱：「已經問過銀
    行，銀行說匯款的所有資料都已經被消除了，所以我提供帳
    戶也沒辦法查到當時的匯款紀錄，存摺也丟了」等語（見本
    院卷第96頁），而不聲請調查其他證據以實其說，是被告辯
    稱已清償云云，難認有據。
　⒉證人葉美娜於本院證稱略以：85年、86年起有與原告同居，8
    8年底各自搬家，不知道原告有沒有借錢給被告，印象中被
    告曾經來我與原告住的地方，來找原告要借據，我要被告自
    己去找原告，直接打電話給原告；只知道被告找原告要拿收
    據，好像有講到錢都還給原告了，但事隔太久我也不確定，
    記得很清楚被告在88年底找原告要借據，因為當時要搬家，
    我入厝時間是88年聖誕節，被告是在那之前來找原告，入新
    厝之後還是有回原來地方整理，印象中在年底前全部都搬完
    了等語（見本院卷第112頁至第115頁）。則證人葉美娜對於
    兩造間有無消費借貸關係並不了解，其雖證稱被告曾找原告
    要收據，當時表示錢還清了等情，然證人亦多次表示因事隔
    太久已無法確認（見本院卷第114頁），已無從認定被告曾
    以系爭借款清償為由，前往尋找原告。另參酌證人證稱被告
    在88年底來找原告，是在88年聖誕節前等語，更與被告所辯
    係在89年2月2日始清償系爭借款之情狀相違，自難認定被告
    已清償系爭借款，證人葉美娜之證詞，無從為被告有利之認
    定，亦無從認定被告確已清償系爭借款。
　㈢系爭借款請求權是否已罹於時效：
　⒈按民法第478條後段規定，消費借貸未定返還期限者，貸與人
    得定1個月以上之相當期限，催告返還。所謂返還，係指「
    終止契約之意思表示」而言，即貸與人一經向借用人催告（
    或起訴），其消費借貸關係即行終止，惟法律為使借用人便
    於準備起見，特設「1個月以上相當期限」之恩惠期間，借
    用人須俟該期限屆滿，始負遲延責任，貸與人方有請求之權
    利。若貸與人未定1個月以上之期限向借用人催告，其請求
    權尚不能行使，消滅時效自無從進行（最高法院107年度台
    上字第2114號判決參照）。
　⒉系爭借款並未約定清償期，為兩造所不爭執（見本院卷第56
    頁），而原告於110年始催告被告還款，於110年11月30日寄
    發存證信函要求被告於10日內返還系爭借款、同年12月22日
    再度寄發存證信函要求被告於35日內返還借款，有新莊丹鳳
    郵局存證號碼000620號、000678號存證信函在卷為憑（見本
    院卷第51頁、15頁），則原告於110年11月間始催告被告返
    還系爭借款，系爭借款請求權消滅時效應自110年12月開始
    起算，則原告對於被告系爭借款請求權，顯未罹於時效而消
    滅，被告辯稱此部分本金借款請求權已罹於時效而消滅，難
    認可採。
　㈣末按遲延之債務，以支付金錢為標的者，債權人得請求依法
    定利率計算之遲延利息。但約定利率較高者，仍從其約定利
    率。應付利息之債務，其利率未經約定，亦無法律可據者，
    週年利率為百分之5，民法第233條第1項及第203條亦有明文
    ，又消費借貸未定返還期限者，貸與人得定一個月以上之相
    當期限，催告返還，民法第478條後段定有明文。查兩造並
    未約定借款返還期限，原告於110年11月30日催告被告返還
    系爭借款，被告應自催告屆滿1個月起負遲延責任，而原告
    退縮請求自本判決確定翌日起至清償日止，按週年利率5％計
    算之法定遲延利息，合於上開限度，自屬有據，應予准許。
五、綜上所述，原告依消費借貸之法律關係，請求被告給付210
    萬元，及自本判決確定之翌日起至清償日止，按年息5％計算
    之利息，為有理由，應予准許，逾此範圍之請求，則為無理
    由，應予駁回。
六、本件事證已臻明確，兩造其餘主張、陳述及所提之證據暨攻
    擊防禦方法，經本院審酌後，認與本件判決之結果不生影響
    ，爰不另一一論述，附此敘明。
七、訴訟費用負擔之依據：民事訴訟法第79條。
中　　華　　民　　國　　111 　年　　7 　　月　　27　　日
                  民事第五庭  法　官　王  廷
以上正本係照原本作成。
如對本判決上訴，須於判決送達後20日內向本院提出上訴狀。如
委任律師提起上訴者，應一併繳納上訴審裁判費。
中　　華　　民　　國　　111 　年　　7 　　月　　28　　日
                              書記官　黃信樺